【裁判字號】    94,重訴,36
【裁判日期】    950912
【裁判案由】    塗銷地上權登記
【裁判全文】
臺灣花蓮地方法院民事判決              94年度重訴字第36號
原      告  癸○○
訴訟代理人  陳清華律師
被      告  戊○○
被      告  己○○○
被      告  丑○○
被      告  庚○○
被      告  壬○○
被      告  辛○○
被      告  子○○
被      告  丙○○
被      告  甲○○
                        40之.
被      告  丁○○
                        18號.
被      告  乙○○
上列當事人間塗銷地上權登記事件，本院於95年8月29日言詞辯
論終結，判決如下：
    主  文
被告應協同原告將坐落於花蓮縣吉安鄉○○段931、931－1、932
及939地號等4筆土地上，登記日期民國93年11月3日，登記原因
繼承，設定權利範圍公同共有1分之1之地上權登記塗銷。
訴訟費用由原告及被告連帶負擔。
    事  實  及  理  由
甲、程序部分：
一、按訴狀送達後，原告不得將原訴變更或追加他訴，但請求之
    基礎事實同一者，不在此限，民事訴訟法第255條第1項第2
    款定有明文。查原告起訴時訴之聲明第一項為：「被告戊○○等十一人應將坐落於花蓮縣吉安鄉○○段931、931-1、
    932及939地號等四筆土地上，登記日期民國93年11月3日，
    登記原因繼承，設定權利範圍公同共有1分之1之地上權登記
    塗銷，返還土地予原告。」嗣於95年6月16日具狀變更該項
    聲明如主文第一項所示，核其請求之基礎事實同一，則依上
    述說明，應予准許，合先敘明。
二、被告合法通知，均未於言詞辯論期日到場，核無民事訴訟法
    第386條所列各款情形，爰依原告之聲請，由其一造辯論而
    為判決。
乙、實體部分：
一、原告主張：
（一）花蓮縣吉安鄉○○段931、931－1、932及939地號等四筆
      土地（下稱系爭土地）為原告所有，被告戊○○及被告己○○○、丑○○、庚○○、壬○○、辛○○、子○○等人
      ，分為原告兄嫂及兄嫂子女；被告丙○○及被告甲○○、
      丁○○、乙○○等人，則分為原告弟媳及弟媳子女。系爭
      土地為原告於民國60年9月6日繼承自先母羅枝媚名下之遺
      產，之前因故於40年5月1日由先父羅乾坤設定地上權在上
      ，嗣因生父羅乾坤及先母羅枝媚相繼往生，目前地上權由
      全體繼承人即兩造共同繼承在案，此有系爭土地土地登記
      簿暨異動索引可稽，雖依據上開土地登記簿之記載，當年
      原告先父羅乾坤設定之地上權存續期限為「照契約所定」
      ，然由於當年先父設定地上權之際，實際並未約定期限，
      亦未約定地租，目前系爭土地上之地上物早已滅失不復存
      在，除原告一人之外，並無任何一位被告占用其上，擁有
      工作物或竹木，按「地上權未定有期限者，地上權人得隨
      時拋棄權利。但另有習慣者，不在此限。」民法第834 條
      定有明文，揆諸前揭法條規定，本件系爭土地上之地上權
      並未有期限，而民法債權篇之規定及理論，於物權篇多可
      類推適用，則本於不定期契約，當事人可隨時終止契約之
      法理，例如不定期租賃契約，各當事人得隨時終止租約（
      民法第450條第2項參照），本件原告自可於不妨礙地上權
      存在目的之情況下，終止地上權契約，請求被告等人協同
      原告將系爭土地之地上權登記塗銷。據此，原告已分別致
      函被告等人，表達終止地上權之意，並據原告弟媳丙○○
      及其子女甲○○、丁○○及乙○○寄發存證信函表明願意
      配合辦理塗銷地上權登記之意，並出具地上權拋棄同意書
      及印鑑證明，另原告兄嫂戊○○及其子女則至今仍對地上
      權終止乙事無回應，至被告己○○○則並未簽收原告所寄
      發之上開終止地上權之存證信函，故原告爰以起訴狀繕本
      送達為終止地上權契約之意思表示通知，本件地上權契約
      既因未定期限，已由原告依法終止在案，被告等人自應將
      地上權登記塗銷，返還系爭土地。退步而言，縱令本件地
      上權契約並非定有存續期限，惟按「定有存續期間之地上
      權登記，係屬物權，應於存續期間屆滿時消滅，物權消滅
      後，兩造就系爭土地仍有不定期限之租賃關係存在，則係
      債權，此項債權，並無使已消滅之地上權復活之效力，被
      上訴人請求塗銷地上權登記，即屬正當。」最高法院69年
      台上字第4114號判決著有明文，是縱認本件地上權定有存
      續期限，惟地上權既為物權之一種，應於存續期間屆滿時
      消滅，而契約定有期限者，其存續期限恆為當事人「有生
      之年」，約定至當事人「百年之後」者，實在殊難想像，
      是本件地上權縱有期限約定，亦已因存續屆滿而消滅，原
      告自可訴請被告等人協同塗銷地上權登記。又原告弟媳丙○○及其子女甲○○、丁○○及乙○○雖已同意將地上權
      登記塗銷，然因本件地上權為兩造「公同共有」，礙於訴
      訟標的法律關係對全體地上權人必須合一確定之故，仍須
      將被告丙○○及其子女列為被告，附此敘明。
（二）並聲明：(1)被告應協同原告將坐落於花蓮縣吉安鄉○○段
      931、931－1、932及939地號等4筆土地上，登記日期民國
      93年11月3日，登記原因繼承，設定權利範圍公同共有1分
      之1之地上權登記塗銷。(2)訴訟費用由被告負擔。
三、被告均未於言詞辯論期日到場，亦未提出準備書狀作何聲明
    或陳述。
四、得心證之理由：
（一）原告主張原告為系爭土地之所有權人，該土地原經原告之
      父羅乾坤設定地上權在上，嗣因生父羅乾坤及先母羅枝媚
      相繼往生，目前地上權由全體繼承人即兩造共同繼承在案
      ，因系爭土地除原告一人之外，並無任何一位被告占用其
      上，擁有工作物或竹木，且系爭土地上之地上權並未定有
      期限，故原告已分別致函被告等人，表達終止地上權之意
      ，並據原告弟媳丙○○及其子女甲○○、丁○○及乙○○
      寄發存證信函表明願意配合辦理塗銷地上權登記之意，原
      告復再以起訴狀繕本送達為終止地上權契約之意思表示通
      知之事實，業據其提出土地登記謄本、繼承系統表、土地
      登記簿暨異動索引、存證信函、地上權拋棄同意書、印鑑
      證明及戶籍謄本等為證，自堪信為真實，是本件所應審酌
      者，在於原告是否有權終止系爭土地上之地上權，而請求
      被告協同原告辦理塗銷系爭土地上之地上權？
（二）查系爭地上權，依前揭土地登記謄本記載「存續期間：依
      契約約定；地租：空白」，惟原告主張實際上並無契約存
      在等語，衡之原地上權設定權利人為原告之父羅乾坤，且
      不見有地租之約定，是原告主張羅乾坤設定地上權時與其
      並無契約約定等語，實符常理，又被告等人除己○○○外
      均非經公示送達已收受開庭通知及起訴狀繕本，然均未於
      言詞辯論到場陳述意見或提出書狀爭執，依民事訴訟法第
      280條第1、3項之規定，視同自認，被告己○○○經合法
      通知，未於言詞辯論期日到場，亦未提出準備書狀作何聲
      明或陳述，是依上開規定，原告主張系爭土地上所設定之
      地上權故係屬未定存續期間之地上權，自堪信為真實。
（三）按未定存續期限之地上權，土地所有人得否隨時終止之，
      法律對此雖未規定。惟未定期限之繼續性契約，民法多設
      有義務人得隨時終止為原則，例如：民法第450條第2項「
      （租賃）未定期限者，各當事人得隨時終止契約。但有利
      於承租人之習慣者，從其習慣。」、民法第470條第2項「
      借貸未定期限，亦不能依借貸之目的，而定其期限者，貸
      與人得隨時請求返還借用物。」、民法第478條後段「未
      定返還期限者，借用人得隨時返還，貸與人亦得一個月以
      上之相當期限，催告返還。」、民法第488條第2項「僱傭
      未定期限，亦不能依勞務之性質或目的定其期限者，各當
      事人得隨時終止契約。但有利於受僱人之習慣者，從其習
      慣。」、民法第598條第1項「（寄託）未定有返還期限者
      ，受寄人得隨時返還寄託物。」、民法第619條第2項「（
      倉庫）未約定有保管期間者，自為保管時起經過六個月，
      倉庫營業人得隨時請求移去寄託物。但應於一個月前通知
      。」等，上開規定雖設於規定債編中，地上權為物權，容
      有差異性，但均具存續期間之性質，則屬相同，地上權之
      內容為使用他人土地之權利，與支付租金取得土地之租賃
      物相類似，兩者之經濟機能重複，具類以性之基礎。另依
      民法第434條前段「地上權未定有期限者，地上權人得隨
      時拋棄其權利」之規定，相對於對土地所有人言，土地所
      有人亦有隨時可終止地上權之意思，否則僅允許未定期限
      地上權人隨時拋棄權利，對土地所有人未賦予可為終止之
      權利，使土地所有人僅能接受地上權人之拋棄，有違契約
      當事人間可為消對等性。因此，系爭地上權雖未定有存續
      期間，但得類推適用民法第450條第2項前段「（租賃）未
      定存續期限者，各當事人得隨時終止契約」規定，本件原
      告主張以起訴狀送達為終止地上權之意思表示，應符法律
      意旨。又被告丙○○、甲○○、丁○○及乙○○均已為拋
      棄地上權之意思表示，有前述之存證信函及地上權拋棄同
      意書可按，即不待原告為終止地上權之意思表示，附此敘
      明。
五、又按下列登記由權利人或登記名義人單獨申請之：八、預告
    登記或塗銷登記。復按依本規則登記之土地權利，因權利之
    拋棄、混同、存續期間屆滿、債務清償、撤銷權之行使或法
    院之確定判決等，致權利消滅時，應申請塗銷登記。土地登
    記規則第27條第8款、第143條分別定有明文。是以原告主張
    被告等應協同原告辦理塗銷系爭地上權，合於上述規定，應
    為可採。
六、綜上所述，原告依民法第767條請求被告協同原告辦理塗銷
    系爭地上權登記，合於土地登記規則第143條、第27條規定
    ，為有理由，應予准許。
七、結論：本件原告之訴為有理由，惟本件案件性質訴訟費用全
    由敗訴當事人連帶負擔顯失公平，爰依民事訴訟法第385條
    第1項前段、第79條、第80條之1、第85條第2項，判決如主
    文。
中    華    民    國    95    年    9    月    12    日
                        臺灣花蓮地方法院民事庭
                            法      官  陳雅敏
以上正本係照原本作成。
如對本判決上訴，須於判決送達後20日內向本院提出上訴狀。
中    華    民    國    95    年    9    月    12    日
                            法院書記官  曾允志


司法院資訊處製作；財團法人民間司法改革基金會備份。
